最高法院刑事判決　　　　　　　　　　　　　　　九十三年度台上字第二八七五號
　　上　訴　人　臺灣高等法院檢察署檢察官
　　被　　　告　乙○○原名張.
　　　　　　 　 甲○○
右上訴人因被告等偽造文書案件，不服臺灣高等法院中華民國九十三年二月二十七日
第二審更審判決（九十一年度上更(二)字第九八四號，起訴案號：臺灣士林地方法院檢
察署八十三年度偵字第六二五０號、第三０七五號），提起上訴，本院判決如左：
    主  文
原判決撤銷，發回臺灣高等法院。
    理  由
本件原判決以公訴意旨略稱：被告乙○○（原名張金慶，民國八十四年二月二十一日
更名）為永慶育樂股份有限公司（下稱永慶公司）負責人，該公司前於桃園縣蘆竹鄉
經營國際高爾夫俱樂部球場（下稱國際高爾夫球場），該球場於七十三年六月三十日
以新台幣（下同）一億八千萬元讓售給徐明德（徐某係代表嗣後成立之統帥育樂股份
有限公司與乙○○簽約），依合約規定，永慶公司在讓售前招收之會員，如願遵守承
受人所訂之規約，並依規定之時間向徐明德換取新會員證者，徐明德仍願承認為會員
，永慶公司並應製作詳實之會員名冊供徐明德備查，乙○○明知永慶公司於讓售球場
之際，僅招募八百餘名會員證，竟與被告甲○○共同意圖為自己不法之利益，並基於
概括之犯意，遲遲不交出會員名冊，並於七十三年七月十七日，推由乙○○出具切結
書，欺騙徐明德稱讓售國際高爾夫球場時已招募一一六四名會員，徐明德不知其詐，
遂無異議，被告等除虛報會員人數為一一六四名外，並共同在擬移交予徐明德之會員
名冊上，虛列不實會員，以配合浮報之數目，其方法為：以其不知情之親戚鍾美貞、
王德隆、卓添財、卓福來、林德生、陳寶春、劉對等人名義，在名冊上虛列如起訴書
附表三所示之人頭會員三十一名，以虛擬之偉達行、慶麗行等公司行號、地址，及其
不知情之受僱人林淑荃、鄭美惠、江麗雲、楊鳳美、陳鳳娥、劉素卿、劉月卿、李清
華、陳振林、葉子謀、葉英邦等十一人名義與虛構之住址，在名冊上虛列如起訴書附
表一所示之團體會員共一０五名，足生損害於起訴書附表一、附表三所示之人及徐明
德。七十三年九月間，乙○○將不實之會員名冊（下稱舊名冊）透過林維堯轉交徐明
德之職員張敦強，徐明德不知其詐，將名冊收下而無異議，因該名冊祇列一一０九名
會員，乙○○乃與甲○○又加入如起訴書附表二所示之會員五十五名，而於七十四年
九月二十三日，將湊足一一六四名會員之名冊（下稱新名冊）交予徐明德之職員張敦
強，徐明德以為係舊名冊漏列而補造新名冊，亦不疑有他而將新名冊收下。被告等則
自七十三年七月一日起，利用虛列之會員名字及事先浮報之會員，對外繼續販賣（新
名冊交給徐明德後尚在販賣）國際高爾夫球場之會員證（每支銷售價格為二十萬元至
三十萬元不等），並在會員證上將出售日期倒填在該球場讓售之前，且偽刻所虛列之
人頭印章蓋在會員證背面之權利移轉紀錄欄上，足生損害於徐明德、統帥育樂股份有
限公司（下稱統帥公司）及被虛列之人頭，嗣因統帥公司之新會員證無人購買及會員
前來換發新會員證時，徐明德陸續發現疑點，經詳細比對乙○○先後二次造送之名冊
後，發現新舊名冊諸多不符，始發覺上情。經查證始知被告等虛列之會員至少在一百
九十一名以上，如全部賣出，可詐得數千萬元。認被告二人共同牽連犯刑法第三百三
十九條第二項詐欺得利，第二百十六條、第二百十五條、第二百十條行使業務上登載
不實之文書及行使偽造私文書等罪嫌等情。而經審理結果，認查無證據足以證明被告
二人犯罪，因而維持第一審諭知甲○○無罪之判決，駁回檢察官就此部分在第二審之
上訴，並撤銷第一審關於乙○○部分之科刑判決，改判諭知乙○○無罪。
惟查：（一）依起訴書所載事實觀之，檢察官係起訴乙○○於七十三年六月三十日將
國際高爾夫球場讓售予徐明德後，仍自同年七月一日起，與甲○○對外繼續販賣國際
高爾夫球場之會員證，且偽刻所虛列之人頭印章蓋於會員證背面之權利移轉紀錄欄上
。證人王立中復證稱：「我沒有看到（指國際高爾夫球場會員證），是有一位已過逝
的朋友吳永貴，我借給他十萬元，他沒錢還，就說要弄張會員證給我，但我一直沒看
到」、「（問：你有否接到統帥公司通知你去換高爾夫會員證？）我什麼都沒接到」
、「（問：你知否你名字有被國際高爾夫球場俱樂部列為會員？）我不知道」（見偵
查卷第六十頁），惟王立中名義之會員證於國際高爾夫球場讓售後之七十七年六月
一日轉讓予陳劉碧桂，有會員轉讓過戶申請書影本乙紙在卷可稽（見同上卷第二０九
頁），證人王立中上開證述，如若屬實，王立中既然從未見過國際高爾夫球場會員證
，又不知被列為會員，自不可能填具會員轉讓過戶申請書蓋章轉讓其名義之會員證，
則王立中名義之會員證究係何人以其名義轉讓予陳劉碧桂？關係被告等曾否偽造王立
中名義之轉讓過戶申請書持以行使至鉅，為明事實真相並維公平正義，自應查證明白
。本院前次發回意旨，即執此指摘更(一)審判決未盡證據調查能事，茲原判決仍未詳究
明白，復未審酌檢察官係起訴被告等於球場讓售後，仍繼續販賣會員證之事實，僅以
王立中名義之會員證係徐明德接管球場後，始向統帥公司申辦轉讓手續云云，遽認王
立中前開證言不能作為不利於被告等之認定。以致原有證據調查未盡之違法，依舊存
在。（二）原判決採納被告等否認犯罪之辯解，認定乙○○僅於七十四年九月二十三
日交付一份三本經證人林維堯簽名見證之會員名冊予徐明德。但乙○○於偵查中經檢
察官提示告訴人徐明德主張係乙○○在七十三年九月間交付之名冊（即舊名冊）予乙
○○閱覽後，供稱：「這個名冊是在球場參考的名冊」、「（問：為何球場參考名冊
與你交給告訴人名冊會不一樣？）第一點球場名冊是七十二年間的，至我出售時是七
十三年，球員有出入很正常」、「（問：你這參考名冊是截至何時的名單？）約是七
十二年底左右」、「（問：你知否當時那參考名冊有多少會員？）據我所知約是八百
多個」、「（問：你是否利用那段時間，將你手上資料未列入參考名冊上，將他們登
載進去？）是的」（見偵查卷第一五三頁背面、第一五四頁、第一五七頁背面），甲
○○復供稱：「（問：你們那櫃有放參考名冊？）有的」（見同上卷第一五九頁）
，被告等前開供述，如若皆屬實在，則告訴人所提出並主張係乙○○交付之舊名冊，
應非告訴人臨訟製作，而係乙○○任負責人之國際高爾夫球場所填載，否則何以將之
置放於球場櫃？何以乙○○閱覽後猶供認該名冊係國際高爾夫球場截至七十二年底
之會員名冊﹖則該名冊與乙○○七十四年九月二十三日交予徐明德之會員名冊（即新
名冊），為何不同（如同一會員編號，二份名冊之會員姓名不相同）？何以有否認為
會員之「陳健吉」列名於舊名冊？何以該份舊名冊編號６５３至６５６之永祥隊、編
號５８２至５８５之吉祥隊林清河、施明富、廖明清、林德淨、編號５１７至５２２
之偉達行陳嘉南、孫永金、編號５８１、５８２之光明隊何英仁、林清河、編號５６
９、５７０、５７１之美德隊鄭美惠、江麗雲、楊鳳美等填載之地址，竟查無該門牌
編號﹖（見更(一)卷第一二五頁至第一二七頁）？又若乙○○僅於七十四年九月二十三
日提供一份會員名冊予徐明德，其時距徐明德受讓國際高爾夫球場已有一年二個月，
則在此一年二個月期間，該高爾夫球場曾否繼續營業？若仍在營業，該球場憑何資料
確認打球者是否為會員而給予優惠？該資料係何人提供？與上揭舊名冊之記載是否相
同？凡此攸關被告等被訴之罪名能否成立，自應查證明白，俾免枉縱。檢察官上訴意
旨指摘原判決違法，非無理由，應認原判決仍有撤銷發回之原因。又被告等被訴牽連
犯行使業務上登載不實文書及詐欺得利部分，基於審判不可分之原則，應併發回。
據上論結，應依刑事訴訟法第三百九十七條、第四百零一條，判決如主文。
中　　　華　　　民　　　國　　九十三　　年　　　六　　　月　　　四　　　日
                              最高法院刑事第一庭
                                  審判長法官  施　文　仁
                                        法官  林　永　茂
                                        法官  蕭　仰　歸
                                        法官  王　居　財
                                        法官  林　開　任
      右正本證明與原本無異
                                              書  記  官
中　　　華　　　民　　　國　　九十三　　年　　　六　　　月　　　九　　　日
                                                                        Ｅ
